【裁判字號】    97,上訴,2160
【裁判日期】    971229
【裁判案由】    偽造文書
【裁判全文】
臺灣高等法院刑事判決                97年度上訴字第2160號
上  訴  人  臺灣臺北地方法院檢察署檢察官
被      告  乙○○
選任辯護人  李宗輝律師
上列上訴人因被告偽造文書案件，不服臺灣臺北地方法院94年度
訴字第1877號，中華民國97年4月15日第一審判決（起訴案號：
臺灣臺北地方法院檢察署94年度偵字第3332號），提起上訴，本
院判決如下：
    主  文
上訴駁回。
    理  由
一、公訴意旨略以：被告乙○○明知告訴人即其繼子甲○○、友
    人丙○○並無投資彼時其擔任董事長之仁山生化科技企業股
    份有限公司（下稱仁山公司），為使仁山公司增資符合公司
    登記之要求，竟於民國88年10月1日，在臺北市○○○路○
    段3巷15號1樓仁山公司辦公室內，偽造告訴人與丙○○具名
    之共同投資契約書，並持丙○○所交付其姐周麗蓉印章蓋用
    於共同投資契約書上，製作告訴人甲○○於88年11月17日繳
    納股款新台幣（下同）1000萬元之繳納股款明細表、仁山公
    司開立股款收據等不實私文書，持向台北市政府建設局辦理
    公司登記，使不知情之公務員登載於公司登記簿冊上，足生
    損害於告訴人、丙○○及公司登記管理之正確性。嗣因告訴
    人遭財政部臺北市國稅局處分短漏報所得額，始知上情，因
    認被告涉犯刑法第216條、第210條之行使偽造私文書罪、第
    216條、第214條之行使使公務員登載不實文書罪及第217條
    第2項之盜用印章罪嫌等語。
二、按犯罪事實應依證據認定之，無證據不得認定其犯罪事實。
    又不能證明被告犯罪者，應諭知無罪之判決，刑事訴訟法第
    154條第2項、第301條第1項，分別定有明文。再按事實之認
    定，應憑證據，如未能發現相當證據，或證據不足以證明，
    自不能以推測或擬制之方法，為裁判基礎；且認定不利於被
    告之事實須依積極證據，苟積極證據不足為不利於被告事實
    之認定時，即應為有利於被告之認定；另認定犯罪事實所憑
    之證據，雖不以直接證據為限，間接證據亦包括在內，然無
    論直接證據或間接證據，其為訴訟上之證明，須於通常一般
    之人均不致有所懷疑，而得確信其為真實之程度者，始得據
    之為有罪之認定，倘其證明尚未達到此一程度，而有合理之
    懷疑存在，無從使事實審法院得有罪之確信時，即應由法院
    為諭知被告無罪之判決；而告訴人之告訴，係以使被告受刑
    事訴追為目的，是其陳述是否與事實相符，仍應調查其他證
    據以資審認（最高法院40年臺上字第86號、76年臺上字第49
    86號、52年臺上字第1300號判例意旨參照）。
三、本件公訴人認被告涉犯上開罪嫌，無非以證人即告訴人甲○
    ○之證述、證人丙○○之證述、仁山公司增資發行繳款明細
    影本、共同投資契約書影本、88年11月17日仁山公司收據影
    本各1紙及財政部臺北市國稅局Ｚ0000000000000號處分書等
    件資為論據。被告則堅決否認有何偽造文書犯行，辯稱：告
    訴人及丙○○確有共同投資仁山公司之意，並簽立共同投資
    契約書，但因丙○○放棄投資而作罷，故並未以該契約書辦
    理股權登記，是在90年12月間因公司員工不知情，始將該作
    廢的文件寄給國稅局，至於周麗蓉之印章是丙○○所提供，
    因公司員工未仔細核對才蓋用該印章等語。
四、經查：
  (一)告訴人雖於原審證稱：未曾擔任過仁山公司之股東，且未實
    際出資及參與增資等語（見原審卷二第27頁），然被告於87
    年成立仁山公司，時資本額2000萬元，告訴人為原始股東，
    時持股30萬股，面額300萬元，此有仁山公司設立登記事項
    卡、股東名簿可參（見偵查卷第119至121頁）。而告訴人為
    仁山公司之發起人之一，且親自在相關文件上簽名等情，已
    據證人即仁山公司發起人丁○○到庭結證無訛（見本院97年
    12月15日審判筆錄第3頁）；又仁山公司成立後，初期即有
    增資需求，證人即該公司股東林清吉於87年12月提供其所有
    之不動產為擔保物，供告訴人向寶島商業銀行信義分行（下
    稱寶島銀行）辦理最高限額1000萬元之抵押擔保貸款，所有
    貸款之相關手續，均由告訴人親自簽名辦理，然該抵押貸款
    銀行僅核准700萬元，並由被告用以投資仁山公司等情，業
    據林清吉於原審結證無訛（見原審卷一第254至255頁），並
    有寶島銀行放款帳務明細資料查詢足憑（見偵查卷第122 頁
    ）；再者，證人即仁山公司之稽核王鈺婷於原審亦結證稱：
    伊在仁山公司擔任稽核工作，負責稽核公司傳票及流程。伊
    知道告訴人是仁山公司之股東，因告訴人與金融業人員熟悉
    ，故被告成立仁山公司時，曾與其討論相關事宜，且告訴人
    曾經跟伊說若他的股票核發下來，他想要找別人來認股，伊
    回稱不懂這方面的事情，請告訴人去問被告。丙○○常來仁
    山公司，伊聽過丙○○與被告談論投資事宜。伊曾看過88
    年10月1日這份共同投資契約書，當時會計師要求告訴人及
    丙○○簽署1份合約，故伊打電話請告訴人前來蓋章等語（
    見原審卷一第255至256頁）綦詳，告訴人既係仁山公司之發
    起人之一，親自在相關文件上簽名，且與林清吉共同前往寶
    島銀行以告訴人之名義借款，供仁山公司增資之用，並要求
    爾後增資股份登記於其名下，另亦在共同投資契約書上蓋章
    ，則其所稱未擔任仁山公司股東及參與公司增資事宜云云，
    顯非事實。
  (二)證人丙○○雖於警詢及偵查中否認曾簽署上揭共同投資契約
    書及出資投資仁山公司等情，然丙○○確曾於88年9月15 日
    匯款1400萬元至仁山公司於合作金庫開立之帳號0000000000
    000號帳戶內，此有該帳戶存摺影本可稽（見原審卷一第15
    頁），而丙○○經常到仁山公司與被告及告訴人談論仁山公
    司88年股票增資之投資事宜，並曾持所購得之仁山公司股票
    至仁山公司辦理過戶登記，亦曾匯款1000餘萬元至仁山公司
    帳戶內等情，並經丁○○證述甚詳（見本院同上審判筆錄）
    ，再丙○○於財政部臺北市國稅局審查第三科人員詢問時已
    供稱：伊曾同意被告以伊名義認購仁山公司增資股股票等語
    （見原審卷一第126頁），足徵丙○○於警詢及偵查中所述
    並未出資投資仁山公司等情，與事實不符，不足採信。丙○
    ○既出資並同意被告以其名義認購仁山公司增資股股份，則
    該共同投資契約書縱非丙○○親簽，亦係由其授權被告為之
    無訛。雖該共同投資契約書上蓋用丙○○之姊「周麗蓉」之
    印文，然丙○○自承然該「周麗蓉」之印章1枚為其交給被
    告（見偵查卷第135頁），而被告與丙○○為朋友關係，且
    多次共同商議投資仁山公司事宜，對丙○○之姓名應知之甚
    詳，果被告欲偽造共同投資契約書，自應偽刻或盜蓋「丙○
    ○」姓名之印章為署押，始為合理，然該共同契約書上卻蓋
    用「周麗蓉」之印章，足徵被告所辯丙○○誤交其姊之印章
    由仁山公司員工蓋用等情，尚無顯然違情之處，堪予採信。
  (三)依上開共同投資契約書所載，丙○○與告訴人共同投資仁山
    公司1510萬元，其中810萬元為丙○○所有，借用告訴人之
    名義投資，然告訴人於88年11月17日登記之增資仁山公司股
    份為1000萬元，此有仁山公司增加資本發行新股股東繳納股
    款明細表1份足憑（見原審卷第66頁），顯然被告所辯未持
    上開共同投資契約書及收受股款證明書向台北市政府建設局
    辦理增資之變更登記屬實。而仁山公司係於91年12月13日，
    應財政部台北市國稅局之要求，始向該局提出上開共同投資
    契約書、繳款收據等情，亦有該局96年3月23日財北國稅審
    三字第0960218300號函可憑（見原審卷一第202頁），惟告
    訴人於88年11月17日係出資1000萬元購買仁山公司之增資股
    ，而非1510萬元，已如上述，被告既為仁山公司之負責人，
    時亦為告訴人之繼母，對告訴人名下仁山公司股份數額應知
    之甚明，若被告有意虛偽製作繳納股款明細表及股款收據，
    自應填載相符之股份與股款數額，然繳納股款明細表與仁山
    公司之股款收據所載之數額，卻不相符，顯與常情有違，足
    徵被告辯稱：是仁山公司不知情之員工誤將已作廢之共同投
    資契約書及股款收據向國稅局提出，亦非無據，自難資為被
    告涉犯行使偽造私文書罪之論據。
  (四)告訴人與丙○○既確有共同投資仁山公司之計畫，並匯款至
    仁山公司帳戶，僅因丙○○嗣後放棄投資而作罷，上開共同
    投資契約書為告訴人所親自用印或由丙○○授權製作，並非
    被告偽造，且告訴人亦曾向寶島銀行借款，作為購買仁山公
    司增資股股款，均如上述，公訴人認被告偽造上開共同投資
    契約書、開立不實之股款收據並製作不實之繳納股款明細表
    並持以行使，尚屬無據。
五、綜上所述，本件公訴人所提證據均不足以證明被告有何偽造
    文書等犯行，此外，本院復查無其他積極證據足資證明被告
    確有公訴意旨所指犯行，本件既不能證明被告犯罪，揆諸前
    揭法條規定及判例意旨說明，即應為被告無罪之諭知。
六、原審以不能證明被告犯罪，而為無罪判決之諭知，尚無不合
    ，檢察官仍執陳詞提起上訴，核無理由，應予駁回。
七、檢察官雖聲請傳喚丙○○到庭作證，然丙○○經本院合法傳
    喚、拘提均未到庭，附此敘明。
據上論斷，應依刑事訴訟法第368條，判決如主文。
本案經檢察官李月治到庭執行職務。
中    華    民    國    97    年    12    月    29    日
                  刑事第二十一庭審判長法  官  蔡彩貞
                                      法  官  楊力進
                                      法  官  許永煌
以上正本證明與原本無異。
檢察官如不服本判決，應於收受送達後十日內向本院提出上訴書
狀，其未敘述上訴之理由者並得於提起上訴後十日內向本院補提
理由書（均須按他造當事人之人數附繕本）。
                                      書記官  江采廷
中    華    民    國    97    年    12    月    30    日


司法院資訊處製作；財團法人民間司法改革基金會備份。
